【裁判字號】    93,自更(一),6
【裁判日期】    950227
【裁判案由】    誣告
【裁判全文】
臺灣新竹地方法院刑事判決           93年度自更(一)字第6號
自  訴  人  己○○○
            丁○○
共      同
自訴代理人  陳俊傑律師
被      告  壬○
            辛○○
            戊○○
            庚○○
            乙○○
            丙○○
            甲○○
共      同
選任辯護人  李尚澤律師
上列被告等因誣告案件，經自訴人提起自訴，自訴人對於本院中
華民國93年6月25日所為92年度自字第25號刑事裁定提起抗告，
，經臺灣高等法院撤銷發回更為審理（93年度抗字第491號），
本院判決如下：
    主  文
壬○、辛○○、戊○○、庚○○、乙○○、丙○○、甲○○均無
罪。
    理  由
一、自訴意旨略以：緣被告壬○、辛○○、戊○○、庚○○、莊
    圳（業於民國92年9月28日，已經本院以92年度自字第25號
    為自訴不受理判決在案）、乙○○、丙○○、甲○○、黃瀛
    江（業於93年2月16日死亡，已經本院以92年度自字第25號
    為自訴不受理判決在案）前向臺灣新竹地方法院檢察署檢察
    官提出告訴，告訴意旨略稱：緣告訴人壬○、辛○○、戊○○、庚○○、莊圳、乙○○、丙○○、甲○○、黃瀛江依序
    分別為46年以前祭祀公業東門保福德祠管理人鄭炎基、蘇萬
    崇、莊明月、莊俊榮、楊海、馬玉華、黃乞之後代，告訴人
    壬○、辛○○母子則係現在管理人。被告鄭紹棠（已於86年
    1月29日死亡）竟於46年8月1日，擅自將該祭祀公業向新竹
    縣政府申請寺廟登記，刪除祭祀公業字樣，自命為寺廟管理
    人，並於47年10月1日向新竹地政事務所謊報該祭祀公業土
    地（即新竹市○○段○○段208及208之1號）所有權狀遺失
    ，申請補發所有權狀，變更管理人為鄭紹棠等5人，並於全
    國第4次寺廟總登記時，偽稱信徒36人，住持、管理人由管
    理委員會產生，並變更名稱為東瀛福地，使新竹市政府於72
    年4月30日核發不實之竹市寺字第061號寺廟登記表。81年8
    月間，更夥同另一被告丁○○偽造不實之東瀛福地信徒名冊
    ，呈報新竹市東區區公所申請確定。被告丁○○亦於81年12
    月，在新竹市里長聯誼會中公然散發陳情書，指摘告訴人壬○霸佔廟產。因認被告鄭紹棠、丁○○涉有偽造文書罪嫌，
    丁○○另涉誹謗罪嫌。嗣經臺灣新竹地方法院檢察署檢察官
    偵查結果，以82年度偵字第3728號為不起訴處分，被告壬○
    等9人聲請再議，除所告訴鄭紹棠於72年4月間在新竹市政府
    辦理全國第4次寺廟總登記將寺廟名稱「東門保福德祠」更
    名為「東瀛福地」，使新竹市政府核發與事實不符之竹市寺
    字第061號寺廟登記證之行為及81年8月間鄭紹棠與丁○○共
    同以登報方式徵召信徒，偽造東瀛福地信徒名冊計55人之私
    文書持向新竹市政府行使部分，以82年度偵續字第82號起訴
    書起訴鄭紹棠、丁○○所為係犯刑法第210條、第216條罪嫌
    ；另鄭紹棠又犯同法第214條之罪嫌外，其餘告訴部分均獲
    不起訴處分確定。次查，鄭紹棠及丁○○雖遭起訴，惟鄭紹
    棠部分，於本院第一審雖認渠觸犯刑法第214條之使公務員
    登載不實罪，丁○○及鄭紹棠共同另犯刑法第210條、第216
    條之行使偽造信徒名冊罪，則獲判無罪，嗣鄭紹棠及公訴人
    均不服提起上訴，惟臺灣高等法院以被告鄭紹棠死亡，判決
    免訴，至被告丁○○則判決無罪；告訴人壬○等9人不服又
    上訴最高法院，嗣經最高法院諭知撤銷發回原第二審法院，
    經更審仍判決無罪，壬○等9人雖不服提起上訴，終獲最高
    法院判決駁回上訴確定，因認被告壬○、辛○○、戊○○、
    庚○○、乙○○、丙○○、甲○○等涉犯刑法第169條第1項
    之誣告罪嫌等語。
二、按被告未經審判證明有罪確定前，推定其為無罪；又犯罪事
    實應依證據認定之，無證據不得認定犯罪事實；另不能證明
    被告犯罪者，應諭知無罪之判決，刑事訴訟法第154條、第
    301條第1項分別定有明文。次按事實之認定應憑證據，如未
    能發現相當證據，或證據不足以證明，自不能以推測或擬制
    之方法，為裁判基礎（最高法院40年臺上字第86號判例參照
    ）。再刑法第169條第1項之誣告罪，以意圖他人受刑事或懲
    戒處分，向該管公務員誣告為構成要件，故該項犯罪，不特
    須指出其具體事實，足以使人受刑事或懲戒處分，且須明知
    其為虛偽，具有故意構陷之情形始能成立，若係出於誤會或
    懷疑有此事實而為申告，以致不能證明其所訴之事實為真實
    ，或係所告尚非全然無因，衹因缺乏積極證明致被誣告人不
    受訴追處罰者，縱被訴人不負刑責，而告訴人本缺乏誣告之
    故意，自難成立誣告罪名，最高法院22年度上字第3368號、
    43 年度臺上字第251號及44年度臺上字第892號分別著有判
    例可資參照。
三、本件自訴人認被告壬○、辛○○、戊○○、庚○○、乙○○
    、丙○○、甲○○等所犯誣告罪嫌，係以臺灣高等法院85年
    度上訴字第20號、86年度上更（一）字第566號、89年度上
    更（二）字第511號、最高法院86年度臺上字第2092號、89
    年度臺上字第2750號、89年度臺上字第7038號刑事判決及被
    告壬○於81年12月1日出具之聲明書等為其主要論據。訊據
    被告辛○○、庚○○、甲○○等於本院審理時均坦認有對鄭
    紹棠、丁○○提起告訴之事實，惟均堅詞否認有何誣告犯行
    ，被告辛○○、庚○○等均辯稱：係根據事實提出告訴等語
    ，被告甲○○辯稱：當初是壬○、辛○○跟伊說要告，知道
    有提出告訴的事情，但不了解事情的詳細經過等語。
四、經查：
（一）按犯罪之被害人得提起自訴，但其死亡者，得由其配偶為
      之，刑事訴訟法第319條第1項定有明文，自訴人己○○○
      係鄭紹棠之配偶（鄭紹棠業於86年1月29日死亡），有戶
      籍謄本附卷可按，依前揭規定，自得提起本件自訴，合先
      敘明。
（二）關於自訴人己○○○之配偶鄭紹棠於46年8月1日申請寺廟
      登記，自命為寺廟管理人之一及47年10月1日虛報權狀遺
      失，而申請補發所有權狀部分：
      祭祀公業東門保福德祠於日據時代昭和10 年8月1日即已
      登記管理人為楊海等13人，於35年10月，將名稱改為「東
      門保福德祠」，管理人仍為楊海等13人，至46年間管理人
      改組，改由鄭紹棠、莊田、陳煒堂、彭也好、孫富等5人
      擔任管理人，固據證人孫魏秋桂結證屬實，並有土地登記
      謄本附卷可證，然觀諸被告辛○○於偵查中稱：東門保福
      德祠是祭祀公業，不是一般寺廟，不必為寺廟登記等語，
      被告乙○○亦稱：伊的祖先莊俊榮是祭祀公業所有人之一
      ，也是管理人等情（見臺灣新竹地方法院檢察署82年度偵
      字第3782號偵查卷【以下簡稱偵字第3782號偵查卷】第
      148 頁反面、189頁），復參以證人即新竹市政府承辦本
      件變更登記之職員陸淑華於該案發回續行偵查時證述：現
      行法規變更管理人之程序要有信徒大會紀錄、信徒名冊，
      依紀錄辦理變更等語（見臺灣新竹地方法院檢察署82年度
      偵續字第82號偵查卷【以下簡稱偵續字第82號偵查卷】第
      25頁反面），然「東門保福德祠」迄81年間，均無備置信
      徒名冊一節，亦據證人即新竹市政府民政局禮俗科科長郭
      正雄證述屬實，是鄭紹棠如何據以辦理管理人之變更，尚
      值存疑？況原管理人之一莊俊榮於大正5年1月5日、馬玉
      華於大正4年1月4日、楊海於昭和16年12月20日均已死亡
      （見偵字第3782號偵查卷第173頁、偵續字第82號偵查卷
      第39 、47頁），如何能蓋用印鑑章於變更申請書，均啟
      人疑竇？再者，該「東門保福德祠」之土地所有權狀確未
      遺失，其影本並附於偵字第3782號偵查卷第17頁可憑，是
      被告壬○等人對鄭紹棠提起使公務員登載不實事項等偽造
      文書罪嫌，其等主觀上係認「東門保福德祠」仍為祭祀公
      業之性質，鄭紹棠豈可擅自申請寺廟登記，並進而申請變
      更管理人及補發土地所有權狀，而全然未予知會原管理人
      楊海等13人之後代，其等所為之指訴，尚非全屬虛妄，亦
      難認其等主觀上確有故意構陷之情，自難逕以誣告罪相繩
      。況該偽造文書之犯行，經臺灣新竹地方法院檢察署檢察
      官為不起訴處分，係因追訴權時效完成，並非認鄭紹棠無
      犯罪嫌疑而無成立犯罪之可能，實難認被告壬○等人有自
      訴人己○○○及丁○○所指故為構陷之情事。
（三）關於鄭紹棠於72年4月30日將「東門保福德祠」更名為「
      東瀛福地」，並使新竹市政府核發竹市寺字第061號寺廟
      登記表等使公務員登載不實及鄭紹棠、丁○○於81年8月
      20日偽造信徒名冊部分：
  １、本院所為之84年度訴字第96號刑事判決就鄭紹棠使公務員
      登載不實部分係判決鄭紹棠有罪，臺灣高等法院85年度上
      訴字第20號刑事判決就該部分雖因時效完成而判決免訴，
      但於理由中亦認鄭紹棠否認犯罪指摘原判決不當為無理由
      ，足證被告壬○等人之指訴非屬虛構。
  ２、「東門保福德祠」於72年間辦理寺廟登記時，其原先之寺
      廟印鑑欄及管理人欄分別蓋用「新竹市東門保福德祠管理
      委員會印」及「鄭紹棠」印文，經新竹市政府函請補正後
      ，始蓋用「東瀛福地之圖記」及「東瀛福地管理人鄭紹棠
      印」之印文，且該次登記係由鄭紹棠提出申請，嗣後並將
      上開2印章交付予被告壬○保管，復於82年間，鄭紹棠向
      本院起訴請求被告壬○返還上開2印章一節，除據被告辛○○於本院審理時自承在卷，並經本院調閱「東瀛福地」
      檔案資料查核屬實，並為本院84年度訴字第96號刑事判決
      認定鄭紹棠有罪之理由欄所是認，是鄭紹棠於81年8月間
      登報徵求信徒，並據以製作信徒名冊復加以行使，其在信
      徒名冊上所蓋用之印文為「新竹市東瀛福地管理委員會」
      ，與寺廟登記表上之寺廟印鑑「東瀛福地之圖記」顯有不
      同，且寺廟登記表登記之信徒人數為36人，鄭紹棠、丁○○製作之信徒名冊卻達55人之多，況寺廟信徒名冊與住持
      有關，應由住持及管理人同時蓋章造報，被告壬○身為住
      持，就鄭紹棠是否有權另刻「新竹市東瀛福地管理委員會
      圖記」，並與丁○○擅自對外登報徵召信徒一節有所懷疑
      而據以提出偽造文書之告訴，即屬有據，再最高法院於86
      年度臺上字第2092號及89年度臺上字第27 50號判決均論
      及：【鄭紹棠所提出之信徒名冊上，究竟蓋用何種印章？
      係「新竹市東瀛福地管理委員會圖記」或「東瀛福地圖記
      」？被告有無使用該圖記之權限？此與被告是否構成偽造
      文書罪攸關；被告等呈報信徒名冊記載為55人，如係依捐
      款規定列報，該等信徒捐款情形如何？有無收據或設置捐
      款簿？均有調查審認之必要˙˙˙】，益證被告壬○等之
      告訴事實係植基於合理之基礎上，而非出於虛偽故意構陷
      ，顯與誣告罪之構成要件不相當。
（四）關於丁○○誹謗部分：
      被告壬○與鄭紹棠間對於東門保福德祠之廟產為公產或私
      產及管理權等問題發生糾紛一節，為被告壬○、辛○○、
      告訴人丁○○、己○○○之配偶鄭紹棠所不爭執，被告辛○○甚且因佔用廟產一事為案外人洪火生提出檢舉，經本
      院調閱臺灣新竹地方法院檢察署80年度偵字第6239號偵查
      卷：被告辛○○供述：從小居住在金井銀樓之房子（坐落
      於「東門保福德祠」位於新竹市○○段○○段第208之1地
      號土地上，門牌號碼原列為新竹市○○街29號，嗣經整編
      為新竹市○○街27號），迄今仍在使用等語，被告壬○亦
      供稱：被告辛○○自幼即住上址等語，證人即該鄰鄰長楊
      振銘、彭也好並出具證明書證明該址確係蘇家人使用迄今
      ，使用期間逾10年以上，該屋並非東門保福德祠之會議室
      或辦公室等情在卷存查（見上開偵查卷第30、32頁），再
      被告壬○之父蘇春喜於40年間曾在上址開設春喜魚丸店，
      被告壬○並於56年1月29日繼任為上址之戶長迄今一節，
      有新竹縣稅捐稽徵處營業登記證、戶籍謄本為據（見上開
      偵查卷第15、10頁），而新竹縣41年房屋普查查定通知書
      上亦載明上址房屋之所有權人為蘇春喜（見上開偵查卷第
      75 頁），是被告壬○、辛○○使用該址房屋10數年等情
      ，應堪認定，該案雖經檢察官以追訴權時效完成為由予以
      不起訴處分，然並未就被告辛○○是否涉有竊佔罪嫌為實
      體上之認定，告訴人丁○○竟於81年12月，在新竹市里長
      聯誼會中公然散發陳情書，指摘被告壬○霸佔廟產之行為
      ，而無視於被告壬○、辛○○等有使用該屋之客觀事實，
      及產權未定等民事糾紛，被告壬○、辛○○因認自訴人丁○○此舉已足使被告壬○、辛○○之名譽受損，而據以提
      出刑法毀謗罪之告訴，實非全然無據，難認其等有故為構
      陷之情，無法逕以誣告罪相繩。
五、綜上所述，被告壬○、辛○○、戊○○、庚○○、乙○○、
    丙○○、甲○○於上開案件所指之事實既非全然無因，亦非
    憑空捏造，已如前述，自難僅以該案件嗣經判決自訴人己○○○之配偶鄭紹棠不受理及丁○○無罪確定，即遽為不利被
    告壬○等人之認定，是渠等所涉上開誣告犯行，均屬無從證
    明。此外，復查無其他積極證據足資證明被告壬○、辛○○
    、戊○○、庚○○、乙○○、丙○○、甲○○有何誣告之犯
    行，依照首開說明，自應為被告等無罪之諭知。
六、被告壬○、戊○○、乙○○、丙○○等經本院合法傳喚，無
    正當理由不到庭，復查無其他積極證據足認被告等有何自訴
    人所指之誣告犯行，已如前述，爰依刑事訴訟法第306條規
    定，不待其陳述逕行判決。
據上論斷，應依刑事訴訟法第343條、第301條第1項、第306條，
判決如主文。
中    華    民    國    95    年    2     月    27    日
                  刑事第四庭  審判長法  官  王銘勇
                                    法  官  馮俊郎
                                    法  官  蔡欣怡
以上正本證明與原本無異。
如不服本判決，應於判決送達後10日內向本院提出上訴狀 (應附
繕本 )，上訴於臺灣高等法院。
                                    書記官  謝國聖
中    華    民    國    95    年    2     月    27    日


司法院資訊處製作；財團法人民間司法改革基金會備份。
